【裁判字號】    95,上易,355
【裁判日期】    951219
【裁判案由】    侵權行為損害賠償
【裁判全文】
臺灣高等法院民事判決                 95年度上易字第355號
上  訴  人    辛○○
訴訟代理人    曾孝賢律師
複  代理人    陸正義律師
追加被告      壬○○
              戊○○（即易秋貴）
              庚○○
              丁○○
              癸○○
兼上列二人共
同訴訟代理人  己○○(即易國春）
被 上 訴 人   子○○      住台北市○○○路○段121號8樓4室
              甲○○      住同上
              乙○○      住台北市○○○路○段76巷1號
共      同
訴訟代理人    李建民律師
上列當事人間請求侵權行為損害賠償事件，上訴人對於中華民國
95年2 月27日臺灣板橋地方法院93年度訴字第1647號第一審判決
提起上訴，被上訴人並於本院為訴之追加，經本院於95年12月 5
日言詞辯論終結，判決如下：
    主  文
追加被告應與上訴人將坐落台北縣五股鄉○○○段福隆山小段二
二三地號土地上如附圖 223Ａ所示部分之地上物（面積為零點零
一公頃）拆除，並將該部分土地返還予被上訴人及上開土地其餘
共有人全體。
上訴駁回。
第二審訴訟費用由上訴人及追加被告連帶負擔。
    事實及理由
一、按當事人於第二審為訴之變更、追加，非經他造同意，不得
    為之，但該訴訟標的對於數人必須合一確定時，追加其原非
    當事人之人為當事人者，不在此限，民事訴訟法第446條第1
    項、第255 條第1項第5款定有明文。經查坐落台北縣五股鄉
    ○○○段福隆山小段223 地號土地（下稱系爭土地）上門牌
    號碼為台北縣五股鄉○○路○段84巷3號房屋（下稱系爭房屋
    ）為訴外人易雄 (即易秀龍 )所有（詳如後述），易雄死亡
    後，由上訴人及己○○（即易國春 )、壬○○、戊○○ (即
    易秋貴 )、庚○○、癸○○、丁○○共同繼承，有戶籍謄本
    可稽（見本院卷第44至47頁），復為兩造所不爭執（見本院
    卷第54、88-1頁），則本件被上訴人依據民法第184條第1項
    前段、第767條及第821條之規定，請求拆屋還地，其訴訟標
    的對於上訴人及己○○、壬○○、戊○○、庚○○、癸○○
    、丁○○必須合一確定，被上訴人在原審僅以上訴人為被告
    ，嗣於本院追加己○○、壬○○、戊○○、庚○○、癸○○
    及丁○○為被告（見本院卷第76、77、88-1頁），依上開規
    定，應予准許。合先敘明。
二、追加被告壬○○、戊○○及庚○○經合法通知，未於言詞辯
    論期日到場，核無民事訴訟法第386 條所列各款情形，爰依
    被上訴人之聲請，由其一造辯論而為判決。
三、被上訴人主張：系爭土地為被上訴人及訴外人李金獅等人共
    有，上訴人之父易雄所興建尚未辦理保存登記之系爭房屋（
    包括如附圖編號222Ａ及223Ａ所示部分 )，其中如附圖編號
    223Ａ 所示部分占用系爭土地，惟易雄就此部分土地並無正
    當使用權源，應屬無權占有。又易雄已死亡，系爭房屋由上
    訴人及追加被告共同繼承，爰依據民法第184條第1項前段、
    第767條、第821條之規定，請求上訴人及追加被告將如附圖
    編號223Ａ 所示部分之地上物拆除，並將該部分土地返還予
    被上訴人及系爭土地其他共有人等語。原審就被上訴人對於
    上訴人之請求為被上訴人勝訴之判決，被上訴人對於上訴人
    之上訴則聲明駁回上訴，並對追加被告聲明：追加被告應與
    上訴人將如附圖編號223Ａ 所示部分之地上物拆除，並將該
    部分土地返還予被上訴人及系爭土地其他共有人。
四、上訴人則以：系爭房屋原為易雄於民國（下同）45年間所建
    造。訴外人丙○○於50年間為系爭土地共有人之一，其因誤
    認系爭房屋為訴外人易永所建造，曾另案訴請易永及訴外人
    莊輝金拆屋還地（即台灣台北地方法院－下稱台北地院51年
    訴字第248 號刑事附帶民事訴訟事件），嗣丙○○、易永及
    莊輝金成立訴訟上和解，而依該和解筆錄（下稱系爭和解筆
    錄）所載，丙○○當時既僅要求拆除系爭房屋之廚房 1間，
    顯已同意未拆除之房屋部分得繼續占有使用系爭土地。又系
    爭房屋占有系爭土地之面積僅為0.01公頃，猶少於丙○○基
    於系爭土地所有權應有部分所得使用之系爭土地面積，而上
    訴人僅係繼承易雄之權利而繼續使用系爭房屋，並無任何違
    法或不當。退步言之，系爭房屋存在已數十年，屋旁即為被
    上訴人之祖墳，衡情被上訴人之先人及系爭土地其他共有人
    應早已知悉，然彼等均未要求易雄或上訴人拆屋還地，應認
    彼等已默示同意系爭房屋繼續存在於系爭土地上，則被上訴
    人基於繼承之法律關係，亦應容忍系爭房屋繼續存在於系爭
    土地上，是被上訴人所為本件請求實無理由等語，資為抗辯
    。原審為上訴人敗訴之判決，上訴人不服，提起上訴，並聲
    明：(一)原判決廢棄。(二)被上訴人在第一審之訴及假執行之聲
    請均駁回。而追加被告壬○○、戊○○及庚○○既未於期日
    到場，亦未提出書狀為任何聲明或陳述；追加被告己○○、
    癸○○及丁○○則陳稱：系爭房屋為易雄所建造，嗣經上訴
    人改建，如系爭房屋有占用系爭土地，自應將該部分房屋拆
    除後，將所占用之土地返還予系爭土地所有人等語。
五、經查系爭土地為被上訴人及訴外人李金獅、李兩向、林雲梯
    、李振揚、李振傳、李振鴻、李振盛、李振立、陳兆佳、陳
    麗卿、陳麗珠、陳其榮、陳其華、陳李雲、李培福、丙○○
    、李良圖、李良策、簡李寶蓮、李寶鳳、陳李菊、李效群、
    李煒群、李建群、李樂群、廖飛皇、廖飛龍、廖飛雄、廖麗
    霞、廖麗雪、廖麗月、陳參皇妹、廖麗娜、廖麗陵、廖嫦娥
    、廖麗璇、李宏正、鮑正鋼、李其錦、李澤仁共有，有土地
    登記謄本可稽（見原審卷第19至29頁）；又系爭房屋中如附
    圖編號223Ａ 所示部分占用系爭土地，亦有台北縣新莊地政
    事務所土地複丈成果圖（即附圖 ）可證（見原審卷第34頁）
    ，復為兩造所不爭執，均堪信為真正。又上訴人自認系爭房
    屋為易雄於45年間所原始建造，嗣經上訴人整修而成現狀（
    見原審卷第55、99、181 頁，本院卷第38頁），並提出台北
    市建築師公會鑑定報告書為證（見原審卷第168至172頁），
    而易雄已死亡，上訴人及追加被告為其全體繼承人，已如前
    述，是系爭房屋應由上訴人及追加被告共同繼承而公同共有
    。
六、被上訴人主張上訴人及追加被告並無占有使用系爭土地之正
    當權源，屬無權占有等語；惟為上訴人所否認，並以前詞置
    辯。經查：
  (一)系爭和解筆錄固記載：「被告等（指易永及莊輝金）願意將
    坐落五股鄉○○村○○○○段223 地號土地（即系爭土地）
    上所在房屋一棟之廚房一間拆除，並將拆除部分之墓地回復
    原狀，由被告易永出資拆除並回復原狀」（見原審卷第63頁
    ）。惟查系爭和解筆錄係於51年4 月19日作成；而系爭房屋
    係易雄所原始起造，已如前述，是易永及莊輝金於系爭和解
    筆錄作成時，並非系爭房屋之所有人；又丙○○係於80年 4
    月7 日因系爭土地原共有人李新桂死亡，基於繼承之法律關
    係而取得系爭土地之所有權應有部分1/189，並於81年6月24
    日辦妥繼承登記，亦有土地登記謄本、不動產異動索引及台
    北縣新莊地政事務所94年6月8日北縣莊地登字第0940008018
    號函附土地登記申請書、登記清冊、繼承系統表、戶籍謄本
    、遺產明細表、土地所有權狀可稽（見原審卷第23、118至1
    23、128至156頁），顯見丙○○於系爭和解筆錄作成時，尚
    非系爭土地之共有人，此外，上訴人復無法證明丙○○所為
    上開訴訟上和解係經當時系爭土地全體共有人之同意，是丙
    ○○、易永及莊輝金所成立之上開訴訟上和解，自無拘束系
    爭土地全體共有人之效力。故上訴人抗辯丙○○依系爭和解
    筆錄，已同意除上開應予拆除之廚房1 間外，系爭房屋其餘
    未拆除部分仍得繼續使用系爭土地一節，縱然屬實，上訴人
    亦不得執此對被上訴人及系爭土地其他共有人主張有權占有
    使用系爭土地。
  (二)按所謂默示之意思表示，係指依表意人之舉動或其他情事，
    足以間接推知其效果意思者而言，若單純之沉默，則除有特
    別情事，依社會觀念可認為一定意思表示者外，不得謂為默
    示之意思表示（最高法院29年上字第762 號判例意旨參照 ）
    。經查被上訴人固於91年5 月21日始委任律師發函要求上訴
    人將系爭土地上之建物拆除，並返還所占用之該部分土地（
    見原審卷第176、177頁），惟系爭土地面積為2,541 平方公
    尺（見原審卷第19頁），而系爭房屋占有系爭土地部分 (即
    如附圖編號222Ａ所示部分)面積僅100 平方公尺，且系爭土
    地之共有人眾多，依通常情形，於未經實地測量比對之前，
    其共有人未必知悉系爭房屋占有部分系爭土地。此外，上訴
    人並未舉證證明被上訴人及系爭土地其他共有人有何舉動或
    其他情事，依社會通常觀念，足以間接推知彼等有同意易雄
    或其繼承人占有使用系爭土地之情事，依前揭說明，尚難僅
    憑被上訴人及系爭土地其他共有人於91年5 月21日前未曾對
    易雄或上訴人請求拆屋還地一節，即認彼等早已默示同意易
    雄或其繼承人得繼續無償占有使用系爭土地如附圖編號 222
    Ａ所示部分。
七、綜上所述，被上訴人依據民法第767條及第821條之規定，請
    求上訴人及追加被告將系爭土地內如附圖編號 222Ａ所示部
    分之地上物拆除，並將該部分土地返還予被上訴人及系爭土
    地其他共有人，為有理由，應予准許。原審所為上訴人敗訴
    之判決，所持理由雖與本院不盡相同，然其結果並無二致，
    仍應維持。上訴論旨猶執前詞指摘原判決不當，求予廢棄改
    判，應認為無理由，應予駁回。
八、至兩造其餘之攻擊或防禦方法及未經援用之證據，經本院斟
    酌後，認為均不足以影響本判決之結果，自無逐一詳予論駁
    之必要，併此敘明。
九、據上論結，本件上訴為無理由，被上訴人追加之訴為有理由
    ，依民事訴訟法第449條第1項、第78條、第85條第 2項，判
    決如主文。
中    華    民    國    95    年    12    月    19    日
                    民事第四庭
                        審判長法  官  張劍男
                              法  官  丁蓓蓓
                              法  官  彭昭芬
正本係照原本作成。
不得上訴。
中    華    民    國    95    年    12    月    20    日
                              書記官  丁華平


司法院資訊處製作；財團法人民間司法改革基金會備份。
